【裁判字號】    97,訴,871
【裁判日期】    970513
【裁判案由】    損害賠償等
【裁判全文】
臺灣臺北地方法院民事裁定               97年度訴字第871號
原      告  甲○○
訴訟代理人  洪志文律師
複代理人    戊○○
被      告  丁○○
            乙○○
兼  上二人
訴訟代理人  丙○○
上列當事人間請求損害賠償事件，本院於民國97年4 月29日言詞
辯論終結，裁定如下：
    主      文
原告之訴及假執行之聲請均駁回。
訴訟費用由原告負擔。
    事實及理由
一按訴狀送達後，原告不得將原訴變更或追加他訴。但請求之基
  礎事實同一者，不在此限，民事訴訟法第255條第1項第2 款定
  有明文。原告起訴時所列訴之聲明為：被告等應自民國95年3
  月3 日起，就坐落於臺北市○○區○○段三小段20地號上之建
  物（門牌號碼：臺北市○○區○○路4段326號）所收之租金，
  依原告持份按月比例分配之，其嗣於本院審理中，變更聲明為
  ：確認原告對被告等應自95年3月3日起，就坐落於臺北市○○
  區○○段三小段20地號上之建物（門牌號碼：臺北市○○路○
  段326號）所收之租金50,000元，按月依1/4比例分配之債權存
  在，核經變更後之新訴，與舊訴係本於同一基礎事實，合於前
  開規定，應予准許。
二原告起訴主張：
  (一)伊與被告丙○○、乙○○為兄弟，共有坐落於臺北市○○區
    ○○段三小段20地號土地（下稱系爭土地），應有部分各
    1/3 。詎丙○○、乙○○未得伊同意，竟於74年10月間提供
    系爭土地予彼等之母即被告丁○○興建門牌號碼為臺北市○○路○段326號之房屋（下稱系爭房屋），並將系爭房屋出租
    他人牟利，侵害伊對系爭土地使用、收益之權利，彼等並因
    此獲得相當於租金之利益。
  (二)就系爭房屋之租金分配問題，雖經台北市信義區調解委員會
    以95年民調字第43號調解成立（下稱系爭調解），並經鈞院
    民事庭准予核定在案，然該調解書所載系爭土地之地號顯然
    錯誤，且未區別伊與被告間就系爭土地、房屋之持分，亦未
    載明兩造應按比例分配租金之始期，是系爭調解書之內容並
    非具體、確定，無法作為執行名義實現債權，依鄉鎮市調解
    條例第26條第3 項及法院適用鄉鎮市調解條例應行注意事項
    之規定，該調解書顯具法院應不予核定之無效事由。依最高
    法院78年台上字第417 號裁判意旨，調解內容若有不具體、
    不確定，甚或不能強制執行者，法院應不予核定；若法院誤
    以核定者，應認為於法院核定前即具有法律上無效之原因，
    縱當事人未於法院核定之調解書送達後30日內提起宣告調解
    無效之訴者，仍得主張其無效。揆諸前開法理，伊亦得主張
    系爭調解書為無效，並另行提起本件訴訟以解決兩造間就系
    爭房屋之租金分配所生爭議。
  (三)就系爭房屋租金應依何種方式分配予土地所有權人，如何確
    定租金及自何時開始分配等事項，將致伊私法上之地位有受
    侵害之危險，此項危險得以確認判決除去之，故伊有提起確
    認之訴之法律上利益。縱認系爭調解為有效，因調解書內容
    不具體、明確，此等不具體、明確之部分應非調解書既判力
    所及之範圍，且該等部分將致伊私法上地位有受侵害之危險
    ，故伊亦有提起確認之訴之訴之法律上利益。
  (四)聲明為：
    1.確認原告對被告等應自95年3月3日起，就坐落臺北市○○
      區○○段三小段0000-0000 地號上之建物（門牌號碼臺北
      市○○路○段326號）所收之租金50,000元，按月依1/4 比
      例分配之債權存在。
    2.願供擔保請准宣告假執行。
三被告則抗辯：
  (一)根據台北市松山區地政事務所之行政區域調整前後對照表、
    建築改良物所有權狀及土地所有權狀，可知系爭調解書所載
    地號並無錯誤；又兩造於調解時已約定就租金分配方式為每
    月50,000元、每人各得1/4 ，僅因每年房租未必相同而未載
    明金額，是系爭調解書非如原告所言有不具體、明確之情，
    自屬有效。
  (二)聲明為：原告之訴駁回。
四兩造不爭執之事實：
  (一)原告與丙○○、乙○○為兄弟，共有系爭土地，應有部分各
    1/3。
  (二)丁○○為原告與丙○○、乙○○之母，於75年間在系爭土地
    上興建系爭房屋，並於同年3 月13日辦妥第一次登記，為該
    屋之所有權人。
  (三)系爭房屋向由丁○○出租予他人使用，自95年3 月迄今租金
    為每月50,000元。
  (四)兩造於95年3月3日就系爭房屋租金分配事宜，在台北市信義
    區調解委員會成立調解，該調解書（案列95年民調字第43號
    ）並經本院核定在案。
五兩造爭執要旨：
  (一)系爭調解書第二點之約定是否有效？
  (二)若系爭調解書有效，本件訴訟之訴訟標的是否為此調解書第
    二點之既判力所及？
六本院之判斷：
  (一)系爭調解書第二點之約定應屬有效：
    1.原告係於95年1 月20日提出系爭調解之聲請，有聲請書在
      卷可稽（見本院卷第53頁），其針對欲聲請調解之事項，
      雖僅於前開聲請書上記載「債權壹仟參佰肆拾捌萬元」等
      語，然其在94年11月間寄發予被告3 人之存證信函中，載
      有：「一本人於民國69年間自組家庭，70年11月底無故遭
      人持棍棒毆打逐出原成長家庭租賃之住所……，然無損於
      民法保障下本人對八德路四段326 號共有房屋之所有權…
      …。二本人要求返還過去24年期間，本人就上述產權應得
      之權益本金參佰柒拾貳萬元及利息貳佰玖拾玖萬元。三本
      人要求返還民國68年至69年期間貸與週轉之金額貳佰萬，
      並要求支付利息肆佰柒拾柒萬貳仟柒佰元」等語（見本院
      卷第50-51 頁），足證原告在94年11月間，自稱其對被告
      有13,4827,700 元之債權存在（3,720,000＋2,990,000＋
      2,000,000＋4,772,700＝13,4827,700 ）。原告提出本件
      調解之聲請與其致函被告主張債權之時間僅相隔月餘，且
      二者請求之金額復相去無幾，由是可合理推斷原告係就前
      開存證信函所載債權聲請調解，亦即，系爭調解係針對系
      爭房屋過去24年期間之收益與家庭週轉金2,000,000 元之
      本息而為，此節由系爭調解書之調解成立內容一、二兩點
      ，係分別針對家庭週轉金2,000,000 元及系爭房屋之租金
      收益分配事宜而為，亦可得證。
    2.原告雖主張：系爭調解書第二點之內容有地號記載錯誤、
      錯認當事人持分及租金分配時間起點不明等情事，未臻具
      體、確定，應屬無效云云，然查：
      該項調解成立內容為：「兩造雙方同意座落於台北市○○區○○段壹小段20號、門牌號碼為台北市○○路○ 段
        326 號所共有之房屋出租租金收入依據所持分之比例分
        配之；本共有之房屋所衍生之稅金亦依持分比例分擔」
        ，此觀系爭調解書即明（見本院卷第52頁），雖將系爭
        房屋坐落基地之段別、地號記載為「逸仙段壹小段20號
        」，而非建物登記謄本所載之「西松段三小段20號」（
        見本院北調字卷第7 頁），然系爭土地現有之段別係於
        79年土地調整重測時經更易，其原來之段別即為「逸仙
        段壹小段」，有台北市松山地政事務所行政區域調整前
        後對照表可參（見本院卷第95頁），足證系爭調解書所
        載之「逸仙段壹小段20號土地」即為系爭土地，並無原
        告所指地號誤植之情事。
      又依卷附土地、建物登記謄本所載（見本院北調字卷第
        6-7 頁），系爭土地為原告與丙○○、乙○○共有，應
        有部分各1/3 ，系爭房屋則為丁○○單獨所有，是系爭
        房屋顯非兩造共有甚明，前引調解內容記載系爭房屋為
        兩造共有，雖與事實不符，然原告於前引存證信函中，
        亦自稱其為系爭房屋之共有人，是前開錯誤記載，應為
        兩造於調解程序中未究明彼此間就系爭房地之權利所致
        。然細繹此項調解成立內容，乃針對系爭房屋之租金收
        益如何分配予兩造而為，前開錯誤記載對兩造受分配之
        比例若干不生影響，要難遽以該等有瑕疵之記載，即否
        認兩造對租金分配方式所為約定之效力。
      再者，主持本件調解之調解委員藍明人到庭證稱：「我
        記得這一件的當事人三個男士是兄弟，另一位是他們的
        母親，三兄弟共有土地母親則擁有土地上的房屋出租，
        當天是為了租金如何分配以及其中一位兄弟之前支出
        200 萬元家庭補償金的問題來調解，最後有調解成立」
        、「調解書第二條只記載租金依持分比例分配，當天有
        說明就是每人分配四分之一，所以調解書上有四個人簽
        名」、「依調解書第二條，當天兩造是同意95年3 月以
        後的租金，每人各分配四分之一」、「因為租金數額不
        一定永遠都相同，如果在調解書上記明，怕以後會有糾
        紛，所以只記載各人應分配的比例」等語（見本院卷第
        79-80 頁），顯見當日於調解時，調解委員藍明人已明
        白原告及丙○○、乙○○並非系爭房屋之所有權人，且
        兩造已合意針對系爭房屋之租金收益，自95年3 月起各
        受領1/4 ，兩造在藍明人之主持下，將上開合意內容形
        諸文字記載於調解書上，即為系爭調解書第二點，雖該
        等文字並未表達出原告及丙○○、乙○○並非系爭房屋
        共有人、未明確記載兩造對租金之分配比例各為1/4 、
        亦未記載兩造分配租金之起始時間或租金數額，文字未
        臻精確，然此容係參與調解之關係人不具專業法律知識
        所致，此等文字未臻精確部分，或可透過更正方式救濟
        之。兩造既已於調解當日明確約定系爭房屋之租金收益
        50,000元自95年3月起由兩造各受領1/4，此項約定並未
        違反善良風俗或法律之強制、禁止規定，且約定之內容
        合法、可能、確定，自非無效，要不容原告空言否認該
        約定之效力致糾紛再燃。
  (二)本件訴訟之訴訟標的為系爭調解書第二點之既判力所及，原
    告起訴並非適法：
    1.按經法院核定之民事調解，與民事確定判決有同一效力，
      為鄉鎮市調解條例第27條第2 項所明定。又按除別有規定
      外，確定之終局判決就經裁判之訴訟標的，有既判力；原
      告之訴，其訴訟標的為確定判決之效力所及者，法院應以
      裁定駁回之，民事訴訟法第400條第1項、第249條第1項第
      7款分別定有明文。
    2.系爭調解書第二點為有效，如前述，且系爭調解書業經本
      院法官核定在案，是系爭調解書即具有與民事確定判決相
      同之效力。依系爭調解書第二點之約定，已確認兩造自95
      年3月起，各可受領系爭房屋租金收益1/4，此事項於兩造
      間即有既判力。原告另行提起本件訴訟，請求確認其自95
      年3月3日（即調解成立之日）起，對被告就系爭房屋所收
      之租金50,000元，有按月依1/4 比例受分配之債權存在，
      其此部分之訴，與具有既判力之前開約定，顯為同一事件
      ，亦即，此訴之訴訟標的，為系爭調解書第二點之既判力
      所及，揆諸前引法條，原告提起此訴即非適法，應予駁回
      。又本件為確認訴訟，性質上不可能為假執行，原告誤為
      願供請准宣告假執行之聲明，顯於法不合，應併予駁回之
      。
七本件事證已明，兩造其餘攻擊防禦方法及舉證，核與判決結果
  無影響，爰不再一一論列，併予敘明。
八訴訟費用負擔之依據：民事訴訟法第95條、第78條。
中    華    民    國    97    年    5     月    13    日
                  民事第六庭    法  官  陳婷玉
以上正本係照原本作成
如對本判決上訴，須於判決送達後20日內向本院提出上訴狀
中    華    民    國    97    年    5     月    13    日
                                書記官  詹雪娥


司法院資訊處製作；財團法人民間司法改革基金會備份。
